---
title: 'Risco em Investimentos: Uma breve introdução à Volatilidade'
author: Rodrigo Almeida
date: '2019-08-26'
slug: risco-em-investimentos-uma-breve-introdução
categories:
  - risco
tags:
  - relatório
subtitle: ''
summary: ''
authors: []
lastmod: '2019-08-26T20:10:19-03:00'
featured: no
image:
  caption: ''
  focal_point: ''
  preview_only: no
projects: []
---

# Introdução

Vamos falar de um tema bem polêmico e que tem aparecido constantemente nas discussões sobre investimentos nas redes sociais. Vamos falar sobre *Risco* em Investimentos.

Para começar, precisamos conceituar o que é risco. Segundo a [Investopedia](https://www.investopedia.com/terms/f/financialrisk.asp#axzz1b9QLCKIO) Risco Financeiro é um termo que pode se aplicar a negócios, entes governamentais, ao mercado financeiro como um todo ou a indivíduos. Nesse contexto, o Risco é definido como a  possibilidade de perda financeira. 

A conotação negativa dada ao risco se refere à ameaça representada pela perda de patrimônio. De fato, essa interpretação é bastante comum, onde muitos associam o risco a eventos negativos, o que acaba afastando o indivíduo de aplicações financeiras do tipo *renda variável*.

Mas o risco é muito mais do que isso. Trata-se de uma medida que envolve vários fatores. Não há uma única métrica capaz de unicamente representar o risco. Analisar o risco requer a análise de vários fatores. Vamos falar de um desses fatores nesse post.

## A Volatilidade

"Vol é vida"! Você já ouviu essa frase? Para alguns analistas do mercado financeiro a volatilidade representa o que de melhor pode ocorrer: Oportunidades se abrem e se fecham nos movimentos de alta e baixa da bolsa de valores. Mas nem todos enxergam dessa forma: Observar a perda de capital em um momento de decorrada é suficiente para pular fora do investimento e realizar o prejuízo. 

### Vamos ao Exemplo.

Supondo a existência da empresa "Quanta Capital", que opera na bolsa com a ação QUANT3, que apresentou os seguintes retornos nos últimos 15 pregões:

```{r}
## Incluindo retorno diario de 15 pregões para a acao QUANT3
retorno_diario <- c(0.2, -0.3, 0.11, 0.17, -0.6, 0.4, 0.3, 0.3, -0.2, 1.3, 1.2, -2.1, 0.1, 0.1, 1.4)

# Calculando o Retorno Medio
(retorno_medio <- mean(retorno_diario))

```


Nesse cenário, observamos que o retorno médio da ação é de aprox. 0.15 i.e., em média a ação QUANT3 retornou no período observado um lucro (ver média positiva) de 0.15.

Mas a média dos retornos ainda não diz muito sobre a aplicação. É necessário compreender como essa média se comporta. 0.15 é um valor que ocorre com frequência? Vamos observar no exemplo a seguir:

```{r}
# Calculando o Desvio Padrão
(desvio_padrao <- sd(retorno_diario))

```

O desvio padrão é de aprox. 0.85! Ou seja, o valor médio não é tão comum e podemos esperar uma dispersão considerável dos resultados dos pregões da ação QUANT3. 

Nesse momento, considerando o retorno médio de 0.15 e desvio padrão de 0.85, podemos afirmar que (considerando uma [distribuição normal](https://pt.wikipedia.org/wiki/Distribui%C3%A7%C3%A3o_normal)) que em aproximadamente 68% das vezes o retorno diário do pragão estará na seguinte faixa de valores:

```{r}
# Limite Superior 
(retorno_medio + desvio_padrao)

# Limite Inferior
(retorno_medio - desvio_padrao)


```

Se considerarmos 95% dos pregões, podemos esperar que os valores de retorno estejam na seguinte faixa:

```{r}
# Limite Superior 
(retorno_medio + 3*desvio_padrao)

# Limite Inferior
(retorno_medio - 3*desvio_padrao)


```

# Conclusão

Esse exemplo é bastante simples e restrito, mas dá uma noção básica da variância de resultados de uma ação. No cenário hipotético, avaliamos os retornos diários esperados da ação QUANT3 com base em duas medidas simples: Média e Desvio Padrão. O Mundo real é mais complexo, e vamos avaliar nos próximos posts como essa dinâmica evolui para um cenário real de análise de ativos no contexto da bolsa de valores.


